【裁判字號】    87,訴,1347
【裁判日期】    890229
【裁判案由】    重利
【裁判全文】
臺灣臺南地方法院刑事判決                        八十七年度訴字第一三四七號
    公  訴  人  臺灣台南地方法院檢察署檢察官
    被      告  戊○○
                丁○○○
                丙○○
    共      同
    選任辯護人  楊慧娟
右列被告等因重利案件，經檢察官提起公訴 (八十六年度偵字第八一三五號 )，本院
判決如左：
    主  文
戊○○、丁○○○、丙○○均無罪。
    理  由
一、公訴意旨略以：被告丙○○、丁○○○係夫妻關係，與戊○○自八十四年間起，
    連續在台南市○○街一四一巷二二弄七號，及台南市○○○○街三八六巷七號住
    處，共同經營地下錢莊，乘辛○○、甲○○等人急迫之際，貸以金錢，每月收取
    五分至四十分不等之利息，而取得與原本顯不相當之重利。借款者須提供不動產
    作為抵押，或須簽發本票、支票交由丙○○、丁○○○、戊○○等人收執，屆期
    如未清償，即由丙○○等人前往催討，或依訴訟程序請求強制執行，並以此為常
    業。於八十六年一月二十四日，經台南市調查站查獲，並扣得匯款證明一冊等多
    項證物，因認被告等均涉有刑法第三百四十五條常業重利罪嫌。
二、按犯罪事實應依證據認定之，無證據不得推定其犯罪事實；又不能證明被告犯罪
    者，應諭知無罪之判決，刑事訴訟法第一百五十四條、第三百零一條第一項分別
    定有明文。又事實之認定，應憑證據，如未能發現相當之證據，或證據不足以證
    明，自不能以推測或擬制之方法，為裁判之基礎；又告訴人之告訴，係以使被告
    受刑事追訴為目的，是其告訴是否與事實相符，仍應調查其他證據，以資審認；
    必其所述與事實相符，而就其他方面調查，復無瑕疵可擊，始足據為論罪科刑之
    基礎，有最高法院四十年台上字第八六號、六十一年台上字第三０九九號判例意
    旨足資參照。
三、公訴意旨認被告三人均涉有常業重利罪嫌，無非係以秘密證人Ｂ１、Ｂ２於台南
    市調查站之證詞及扣案之匯款證明等證物，為其主要之依據。惟訊據被告戊○○
    、丁○○○、丙○○固均坦承有放貸二胎借款之事實，然均堅決否認有何常業重
    利犯行，被告戊○○辯稱：伊放貸之月息大約二至三分，而伊自八十一年間與庚○○即有借貸之往來，且貸與之月息僅有三分，並無重利之情事等語；而被告丁○○○、丙○○則均辯稱：伊等放貸之月息大約二至三分，且被告吳黃淑芬貸與
    辛○○之月息僅為三分，另甲○○因曾向被告丁○○○借貸八十萬元並交付其妻
    侯素英簽發之支票供為擔保，惟屆期均未兌現且遭拒絕往來，因渠等就其中十萬
    元支票已先取得執行名義，致引起甲○○夫婦挾怨報復構陷重利，然渠等確無重
    利之情事等語。
四、經查被告戊○○、丁○○○二人供稱渠等自八十一年間起即與庚○○、辛○○有
    借貸往來，且僅約定月息為三分之事實，有台南縣永康市○○段一三六─二、七
    四九─一、七四九─二等地號土地登記簿謄本影本三份附卷備稽。雖秘密證人Ｂ
    １、Ｂ２於台南市調查站訊問時分別供稱：被告等人有放貸利息「近四十分」及
    「自五分利至四十分利不等」之重利行為云云，惟按刑事審判為發現實體之真實
    ，對於人證之調查，係採言詞及直接審理方式，如證人僅以匿名方式而由司法警
    察官將其訊問秘密證人之結果製作書函，因事實審法院對該書函無從依言詞及直
    接審理方式予以調查，尤不可能使被告對之行使憲法正當法律程序所保障之詰問
    權，亦無從擔保該等秘密證人陳述內容之真實性，自不應認該書函具有證據能力
    ，從而事實審法院仍應傳訊該等秘密證人，依言詞及直接審理方式加以調查，以
    為認定犯罪事實之依據。本院迭據法務部調查局台南市調查站偵查卷宗內附之前
    開二名秘密證人化名對照表依址傳訊，惟該等秘密證人經本院合法傳喚均無正當
    理由不到庭，而該等證人既未親自到庭作證，本院無從命其具結而為誠實之陳述
    ，亦無從由被告直接對之進行詰問，以確認該等證人在審判外之陳述其真偽，殊
    有違事實審法院之證據調查應採直接主義及刑事訴訟法第一百六十六條之立法原
    意，尤有害於被告依憲法第八條第一項正當法律程序所保障之對質及詰問權暨第
    十六條訴訟基本權所保障之防禦權，該等秘密證人於審判外之陳述自不得作為認
    定犯罪事實之依據，已如前述，況查，秘密證人Ｂ１、Ｂ２分別於台南市調查站
    所述被告等人有放貸利息「近四十分」及「自五分利至四十分利不等」之重利犯
    行僅有：「八十五年二月間庚○○向紀某借新台幣十五萬元（無抵押物），利息
    每週八千元，利息近四十分，共借了十三週，付了十四萬四千元的利息，於八十
    五年五月間將本利還情」等語（見法務部調查局台南市調查站偵查卷第二十頁反
    面）及「丁○○○自八十二年起，即參與戊○○之地下錢莊，共同經營，利息自
    五分利至四十分利不等」等語（見法務部調查局台南市調查站偵查卷第十四頁反
    面），微論秘密證人Ｂ１所供該等利率之計算（即借十五萬元週利八千，月息應
    為二十一分）、繳息之總額（週利八千元借十三週，付息總額應為十萬四千元）
    均互不吻合，其真實性如何，已非無疑義，且秘密證人Ｂ２僅泛言被告等人「利
    息自五分利至四十分利不等」云云，則究竟此部分借予何人？借款金額若干？利
    息又如何計算？等等均無法認定，而被害人辛○○、甲○○迭經本院合法傳喚均
    無正當理由不到庭，且亦無有何補強證據證明上開秘密證人所謂該等計息與事實
    相符，則該等秘密證人於審判外之陳述之不可採，至為明灼！
五、次查本院依職權調閱扣案證物，其中證物即「戊○○計算利息之公式」便條紙五
    紙，均係被告戊○○用以計算借貸者應付利息多寡及會款收受之計算紙，該等內
    容經本院逐一細繹並核對被告戊○○所提出之計算說明結果，計算紙第一頁正面
    所換算得出之月息為二．七分、反面所計算得出之月息為二．五分；第二頁所換
    算得出之月息為三分；第三頁所換算得出之月息分別為三分、二．五分；第四、
    五頁所換算得出之月息均為三分，有被告戊○○提出之計算說明五紙在卷可憑，
    徵諸前開證物係被告戊○○平日隨手用以計算借貸者應付利息多寡之紙張，衡情
    應無虛矯之可能，參以證人即代書己○○○復到庭陳稱：「（問：何時認識戊○○？）七十八、九年認識戊○○，知道他是金主，有介紹客戶借款，我是中間人
    ，晚一點才認識丁○○○、丙○○」、「（問：借貸時要提供什麼做擔保？）要
    提供不動產設定抵押」、「（問：利息算多少？）月息二至三分之間，最常是二
    分半」、「（問：丁○○○、丙○○借款情形如何？）與戊○○相同」等語綦詳
    （見本院八十八年九月一日訊問筆錄），而證人即曾向被告等人告貸之乙○○○
    亦到庭陳證：「（問：有無向他們借貸？）八十五年我向他們借二百萬，已還清
    了」、「（問：是看小廣告？）沒有，我與戊○○是舊鄰居，他介紹我向黃淑芬
    借」、「（問：利息怎麼算？）利息二分多至三分，每個月還，我借的是二分七
    」等語明確（見本院八十八年三月二十六日訊問筆錄），再佐以其他扣案證物經
    本院當庭逐一檢視結果，該等匯款單據證明、支票、身分證影本、約定書及借據
    格式、向法院聲請強制執行資料、債務人借款及設定不動產抵押權資料、法院執
    行通知等物，亦僅足證明被告等人有匯款予他人或放貸之事實，並無法遽此即認
    定被告等人有重利之情事，而扣案之存摺亦僅是被告等人歷年來資金往來存款簿
    冊並無其他意義等情以觀，足見被告等人辯稱其等放貸所收之利息至多為三分等
    語，應屬信而有徵。至於刑法第三百四十五條常業重利行為，必須審酌有關法令
    及締約情形，如較一般債務利息，顯有逾越，且屬苛酷，始克成立。本件被告戊○○、丁○○○、丙○○三人所收月息三分，衡諸目前社會一般民間交易習慣，
    尚屬相當，難認構成重利行為。至其等超過民法第二百零五條最高約定利率限制
    部分，僅在法律上無請求權而已，若債務人願依約給付，於法並無不可，尚難認
    此即成立重利罪。
六、綜上所述，被告戊○○、丁○○○、丙○○其等被訴常業重利罪嫌，均屬不能證
    明，被告所辯其等並無常業重利之行為，尚堪採信。此外復查無其他確切之證據
    足資證明被告等人確有常業重利之犯行，衡之前揭規定，被告三人常業重利犯行
    既屬不能證明，自應依法為無罪之諭知，以示平允。
據上論斷，應依刑事訴訟法第三百零一條第一項，判決如主文。
中    華    民    國      八十九      年      二      月     二十九     日
                                  臺灣臺南地方法院刑事第三庭
                                          法  官  張瑛宗
右正本證明與原本無異。
如不服本判決，應於判決送達後十日內，向本院提出上訴狀。
                                          書記官  歐祝吟
中    華    民    國      八十九      年      二      月     二十九     日


司法院資訊處製作；財團法人民間司法改革基金會備份。
